高雄高等行政法院判決
111年度交上字第51號
上  訴  人  吳忠憲                               
被 上訴 人  臺南市政府交通局

代  表  人  王銘德              
上列當事人間交通裁決事件，上訴人不服中華民國111年4月8日
臺灣臺南地方法院109年度交字第164號行政訴訟判決，提起上訴
，本院判決如下︰
    主  文
一、上訴駁回。
二、上訴審訴訟費用新臺幣750元由上訴人負擔。
    理  由
一、爭訟概要：
（一）上訴人於民國109年2月8日18時25分許，騎乘其所有車牌
      號碼000-0000號超大型重機車（下稱系爭車輛）行經高雄
      市仁武區鳳仁路與新生路交岔路口，經民眾錄影檢舉其後
      方號牌以直向方式（字體上方朝右）懸掛在後輪右側支架
      。高雄市政府警察局仁武分局（下稱舉發機關）認其有「
      號牌不依指定位置懸掛」之違規行為，遂於109年3月28日
      填掣高市警交相字第BZG166668號舉發違反道路交通管理
      事件通知單加以舉發。
（二）上訴人不服舉發而提出申訴，經被上訴人函請舉發機關查
      覆後，仍認上訴人有上揭違規行為，乃依道路交通管理處
      罰條例（下稱處罰條例）第12條第1項第7款、第2項規定
      ，以109年7月31日南市交裁字第78-BZG166668號違反道路
      交通管理事件裁決書（下稱原處分）裁處上訴人罰鍰新臺
      幣（下同）5,400元整，吊銷汽車脾照。上訴人不服，提
      起行政訴訟，經臺灣臺南地方法院109年度交字第164號行
      政訴訟判決（下稱原判決）駁回其訴。上訴人仍不服，遂
      提起本件上訴。
二、上訴人起訴主張及訴之聲明、被上訴人於原審之答辯及聲明
    、原審判決理由，均引用原審判決書所載。　　
三、上訴意旨：
（一）有關「上訴人所有系爭車輛是否存有固定牌架」之認定，
      原判決存有未盡調查義務、違反經驗法則、論理法則及理
      由不備之違誤：原判決未敘明係憑何份監理機關函覆之上
      訴人所有系爭車輛前請領牌照之安全審驗合格證明書檢附
      資料據以判斷，且該份監理機關函覆是否明確指稱上訴人
      所有系爭車輛存有固定牌架，亦非無疑。上訴人於原審所
      提行政訴訟答辯（二）狀之附件1係財團法人車輛安全審
      驗中心制發文件，即行政機關核准BMW公司銷售相同於系
      爭車輛款式並符合規範所附設備之車輛予消費者，上訴人
      向BMW公司所購得系爭車輛及其所附設備，與上開照片之
      車輛並無二致，故上訴人所有系爭車輛無固定牌照架。且
      附件1螢光筆圈處即上訴人於原審所提行政訴訟答辯（二
      ）狀附件2之交通部公路總局嘉義區監理所臺南監理站（
      下稱臺南監理站）108年7月2日嘉監南站字第1080163478
      號函中主旨所稱之後擋泥板，併參同附件5影音檔秒數2分
      50秒至4分00秒，臺南監理站監理人員亦明確陳述該處為
      擋泥板，非懸掛號牌固定位置，故上訴人所有系爭車輛無
      固定牌架，應屬明確。
（二）有關「道路交通安全規則（下稱道安規則）第11條第1項
      第3款規定，就後號牌之懸掛方式是否僅限於正面橫式懸
      掛」之解釋，原判決存有違反論理法則及理由不備之違誤
      ：原判決未闡明何以「明顯適當位置」係規範後號牌之懸
      掛方式僅以横式懸掛為限，原判決有理由不備，且增加法
      無明文之限制，容有違反論理法則之違誤。依「法無禁止
      即可為，法無授權即禁止」原則，前段係針對私權，後段
      是針對公權；國家機關行使公權力對人民權利限制或禁止
      ，須有法律授權，若無法律授權，國家機關不得限制或禁
      止人民權利。依道安規則第11條第1項規定，人民懸掛後
      號牌之方式應以「原設有固定位置」或「應正面懸掛於車
      輛後端明顯適當位置」為之，並未禁止人民以正面横式之
      方式懸掛車輛後號牌，亦無授權行政機關禁止人民以正面
      橫式之方式懸掛車輛後號牌，故上訴人所有系爭車輛之後
      號牌以正面直式之方式懸掛，非法律所不允許，且符合明
      顯適當位置。
四、本院經核原判決駁回上訴人在原審之訴，尚無違誤，茲就上
    訴理由再予論述如下：
（一）應適用之法令：　
　 1、處罰條例第12條第1項第7款、第2項：「（第1項）汽車有
      下列情形之一者，處汽車所有人新臺幣3,600元以上10,80
      0元以下罰鍰，並禁止其行駛：……七、已領有號牌而未懸
      掛或不依指定位置懸掛。……（第2項）前項第1款中屬未依
      公路法規定取得安全審驗合格證明，及第2款、第9款之車
      輛並沒入之；第3款、第4款之牌照扣繳之；第5款至第7款
      之牌照吊銷之。」
　 2、道安規則第11條第1項第3款、第2項：「（第1項）汽車號
      牌懸掛位置，除原設有固定位置外，應依下列規定懸掛固
      定：……三、機車及拖車號牌每車1面，應正面懸掛於車輛
      後端之明顯適當位置。但汽缸總排氣量550立方公分以上
      或電動機車之馬達及控制器最大輸出馬力54馬力（HP）以
      上之大型重型機車號牌每車2面，應正面懸掛於車輛前後
      端之明顯適當位置；其前方號牌並得以直式或橫式之懸掛
      或黏貼方式為之。……（第2項）汽車號牌不得變造損毀、
      塗抹或黏貼其他材料、加裝邊框或霓虹燈、裝置旋轉架、
      顛倒懸掛或以安裝其他器具之方式使不能辨認其牌號，並
      不得以他物遮蔽，如有污穢，致不能辨認其牌號時，應洗
      刷清楚。但因應電子收費需要加裝邊框而未遮蔽號牌字號
      與圖案標示者，不在此限。」　
（二）按汽機車號牌制度之建立，除便於行政機關對車籍之管理
      外，亦具有車輛辨識之公示效果；於交通違規或事故發生
      時，便於相關單位或民眾指認違規或肇事之車輛駕駛人予
      以究責。對於道路交通安全之管理、維護，自屬重要；為
      加強主管機關對於道路交通管理之有效性，及利於其他用
      路人對於車輛之識別並藉此保障其行車安全等目的，立法
      者制定法律課以汽車所有人須依法定方式懸掛汽車號牌之
      作為義務。依前揭道安規則第11條第1項規定，汽機車號
      牌應依指定位置懸掛，懸掛位置係以原設有固定位置為原
      則，其懸掛之方式、角度及方向均應符合原本車輛之設計
      ，若號牌即使懸掛固定於原設計之處所，但顛倒懸掛、背
      面懸掛或角度不正常上翹，均屬不符原設固定位置懸掛之
      規定；此外，機車後方號牌應正面懸掛於車輛後端之明顯
      適當位置。而道安規則第11條第2項所稱「變造損毀、塗
      抹或粘貼其他材料、加裝邊框或霓虹燈、裝置旋轉架、顛
      倒懸掛」等僅屬例示規定；該條項所稱「以安裝其他器具
      之方式」則為補充前揭例示規定之概括條款，其目的均在
      使車輛所懸掛之號牌易於辨識。如有違反前揭規定懸掛號
      牌方式，則依處罰條例第12條第1項第7款及第2項規定裁
      罰。準此，機車號牌之懸掛並非僅懸掛在機車後端為已足
      ，其合法性仍須視牌號有無懸掛在原設有固定位置，或其
      懸掛角度、方向是否於該車輛行進中仍可達使他人皆得易
      於辨識該牌號之程度，方符上揭規定意旨所指之「明顯適
      當位置」。
（三）上訴意旨固主張：原判決就其所有系爭車輛是否存有固定
      牌架之認定，有未盡調查義務、違反經驗法則、論理法則
      及理由不備之違誤，且就後號牌之懸掛方式是否僅限於正
      面橫式懸掛之解釋，亦有違反論理法則及理由不備之違誤
      云云。然按所謂判決不備理由，應以欠缺判決主文所由生
      不可或缺之理由為限，若其理由並不影響判決主文者，並
      不包括在內，至所載理由稍欠完足，而不影響判決基礎者
      ，尚難謂為理由不備。且按行政訴訟法第125條第1項前段
      及第133條前段雖規定行政法院應依職權調查事實關係及
      證據，並依調查所得之證據認定事實，然斟酌全辯論意旨
      及調查證據之結果，判斷事實之真偽，乃事實審法院之職
      權，事實審就已知之事證，判斷事實之真偽，如其結果與
      論理法則及經驗法則無違，即難認與前開規定有違。查系
      爭車輛原廠於後輪上方車架設有後車牌橫式懸掛之固定位
      置，上訴人所有系爭車輛經民眾檢舉在爭訟概要欄所載時
      地將後車牌以以直向方式（字體上方朝右）懸掛在後輪右
      側支架等情，係原審依職權函詢臺南監理站審驗系爭車輛
      辦理新領牌照登記及變更檢驗之情形，參酌臺南監理站11
      0年10月6日嘉監南站字第1100247997號函暨車輛號牌標註
      位置（見原審卷第143頁至第145頁）及舉發機關109年6月
      15日高市警仁分交字第10972081100號函暨採證照片（見
      原審卷第87頁至第93頁）等調查證據之結果所確定之事實
      ，核與卷內證據相符，則原判決據以認定上訴人懸掛系爭
      車輛後號牌未依道安規則第11條第1項方式，被上訴人依
      處罰條例第12條第1項第7款裁罰，應屬有據，已詳述其證
      據取捨及得心證之理由，且對上訴人所主張「機車後牌架
      已屬可變更改裝且無須納入檢測項目」不採之理由，亦於
      理由中予以指駁，核無違反論理法則、經驗法則及證據法
      則之情事，依上開說明，難認有何判決不適用法規或適用
      不當，以及判決不備理由或應調查證據而未調查之違法。
      依前揭說明，縱其證據之取捨與當事人所希冀者不同，致
      其事實之認定異於該當事人之主張者，亦不得謂原判決違
      背法令。上訴人前揭主張核係就原判決已論駁之理由及就
      原審取捨證據、認定事實之職權行使事項，再加爭執，指
      摘原判決有違背法令情事，自不可採。
（四）上訴意旨另主張：依「法無禁止即可為，法無授權即禁止
      」原則，國家機關行使公權力對人民權利限制或禁止，須
      有法律授權，若無法律授權，國家機關不得限制或禁止人
      民權利；原判決未闡明依道安規則第11條第1項第3款規定
      ，何以「明顯適當位置」係規範後號牌之懸掛方式僅以横
      式懸掛為限，原判決有理由不備，且增加法無明文之限制
      ，容有違反論理法則之違誤云云。惟按汽機車號牌制度具
      有便於行政機關對車籍管理及車輛辨識公示效果之功能，
      對於道路交通安全之管理、維護，具有相當重要性，業如
      前述，從而，前揭法律所稱「明顯適當位置」此構成要件
      之解釋即應取向於此立法目的，倘其懸掛位置、方向使他
      人於該車輛行進間難以迅速辨識或於一般行車視角可能造
      成辨識困難，即難認符合該法定要件，以上訴人所有支系
      爭車輛後方號牌以直向方式（字體上方朝右）懸掛在後輪
      右側支架而言，在其左後側及右後側之用路人，均可能因
      為視角限制致系爭車輛車體遮蔽部分號牌或號牌文字方向
      顛倒而造成辨識號牌困難。且按道安規則第11條第1項第3
      款但書就大型重型機車每車2面號牌之懸掛方式既已明文
      規定：「（第1項）汽車號牌懸掛位置，除原設有固定位
      置外，應依下列規定懸掛固定：……三、機車及拖車號牌每
      車1面，應正面懸掛於車輛後端之明顯適當位置。但汽缸
      總排氣量550立方公分以上或電動機車之馬達及控制器最
      大輸出馬力54馬力（HP）以上之大型重型機車號牌每車2
      面，應正面懸掛於車輛前後端之明顯適當位置；其前方號
      牌並得以直式或橫式之懸掛或黏貼方式為之。……」依據「
      明示其一，排除其他」之法律解釋原則，大型重型機車後
      方號牌即不得如同前方號牌得以直式或橫式之懸掛或黏貼
      方式為之，前揭法律並非未對大型重型機車後方號牌之懸
      掛方式予以限制。上訴人前揭主張，均有誤解，亦無可採
      。
五、綜上所述，原審依職權調查證據後，並依調查證據之結果，
    依論理、經驗及證據法則判斷事實而為判決駁回上訴人在原
    審之訴，並已論明其認定事實之依據及得心證之理由，其所
    適用之法規與應適用之法規並無違背，並無判決不適用法規
    或適用不當，及判決不備理由或理由矛盾之情事。上訴意旨
    仍執前詞，指摘原判決違背法令，求予廢棄，難認有理由，
    應予駁回。
六、上訴審訴訟費用750元應由上訴人負擔。
七、結論：上訴無理由。　　　
中　　華　　民　　國　　111 　年　　6 　　月　　17　　日
              高雄高等行政法院第二庭
                          審判長法官  孫　國　禎
                                法官  林　韋　岑
                                法官  曾　宏　揚
以上正本係照原本作成。
不得上訴。
中　　華　　民　　國　　111 　年　　6 　　月　　20　　日

                             書記官　林　幸　怡